【裁判字號】    99,易,564
【裁判日期】    990719
【裁判案由】    違反律師法等
【裁判全文】
臺灣臺北地方法院刑事判決               99年度易字第564號
公  訴  人  臺灣臺北地方法院檢察署檢察官
被      告  甲○○
上列被告因違反律師法等案件，經檢察官提起公訴（99年度偵字
第614號），本院判決如下：
    主    文
甲○○無罪。
    理    由
一、公訴意旨略以：甲○○前曾受部分印尼籍在臺勞工委任作為
    法律顧問，並因而認識丁○○（TUMIYATI，下稱丁○○）及
    丙○○（HANDAYANI SRINING，下稱丙○○）2人，詎其明知
    未取得律師資格，依法不得辦理訴訟事件，竟意圖營利，包
    攬丁○○對黃明華及丙○○對陳宏杰之訴訟，並辦理如附表
    一、二所示訴訟事件之相關行為。因認被告涉有律師法第48
    條第1項之非法辦理訴訟事件罪嫌及刑法第157條之意圖漁利
    包攬訴訟罪嫌等語。
二、按犯罪事實，應依證據認定之，無證據不得推定其犯罪事實
    ，刑事訴訟法第154條定有明文。又事實之認定，應憑證據
    ，如未能發現相當證據，或證據不足以證明，自不能以推測
    或擬制之方法，以為裁判基礎（最高法院40年台上字第86號
    判例意旨參照）。且認定犯罪事實所憑之證據，雖不以直接
    證據為限，間接證據亦包括在內，然而無論直接證據或間接
    證據，其為訴訟上之證明，須於通常一般之人均不致有所懷
    疑，而得確信其為真實之程度者，始得據為有罪之認定，倘
    其證明尚未達到此一程度，而有合理之懷疑存在而無從使事
    實審法院得有罪之確信時，即應由法院為諭知被告無罪之判
    決（最高法院76年台上字第4986號判例意旨參照）。
三、本件公訴人認被告涉有上開非法辦理訴訟事件及包攬訴訟犯
    行，無非係以：被告甲○○之供述、證人丙○○於偵訊時之
    結證內容、證人丁○○於偵訊時之結證內容、刑事再審聲請
    狀、刑事再審補充新證據及理由狀、刑事告訴狀、刑事陳情
    狀、刑事附帶民事起訴狀、刑事補充理由及調查證據聲請狀
    、刑事委任狀、委任聲明書、臺灣臺北地方法院檢察署98年
    6月10日訊問筆錄、甲○○受理印尼外勞申訴案件及請求督
    導及協助事項一覽表各1份為主要論據。訊據被告甲○○固
    供承其未取得律師資格，受丁○○、丙○○之委託分別辦理
    附表一、二所示之訴訟事件，惟堅決否認有何違反律師法及
    意圖漁利包攬訴訟犯行，辯稱：伊係義務協助辦理訴訟，並
    未要求或收取任何費用及報酬等語。
四、證據能力部分：
（一）按被告以外之人於偵查中向檢察官所為之陳述，除顯有不
      可信之情況者外，得為證據，刑事訴訟法第159條之1第2
      項定有明文。經查，證人丁○○、丙○○於偵查中經檢察
      官告以證人之義務、偽證罪之責任後，經其具結作證，且
      客觀上亦無詐欺、脅迫、利誘等方式取得證人陳述之情形
      ，是其於偵訊中之證言並無顯不可信之情況，且被告並未
      指出且證明各該證人之證言有何顯不可信之情況，依前開
      規定，上開證人於檢察官訊問時經具結後所為之證述，自
      有證據能力。是被告辯稱證人丁○○、丙○○偵訊中之證
      述，屬被告以外之人於審判外之陳述，為傳聞證據，而不
      具證據能力（見本院卷一第143 頁背面）云云，尚難憑採
      。
（二）至本件其餘認定事實所引用之卷內所有卷證資料（包含人
      證與文書證據、物證等證據），並無證據證明係公務員違
      背法定程序所取得。又被告及檢察官於本院審判期日中對
      本院所提示之被告以外之人審判外之供述，包括供述證據
      、文書證據等證據，就證據能力均未表示爭執，而迄至言
      詞辯論終結前亦未再聲明異議，經核亦無顯有不可信之情
      況與不得作為證據之情形，本院審酌上開證據資料製作時
      之情況，尚無違法不當之瑕疵，且與本案待證事實間具有
      相當關聯性，認為以之作為證據應屬適當，均認有證據能
      力。
五、按律師法第48條第1項之「意圖營利」及刑法第第157條之「
    意圖漁利」，均係意圖從辦理訴訟中取得利益而言。倘行為
    人辦理他人訴訟，主觀上並無營利之意圖，則尚難以上開兩
    罪相繩。依被告甲○○前開辯解，可知本案之主要爭點，在
    於被告甲○○為丁○○、丙○○辦理訴訟事件時，是否有收
    取相關費用，而有營利（漁利）之意圖？經查：
（一）被告甲○○並無中華民國律師資格，乙○○則為印尼安置
      中心負責人，因在台印尼勞工遇有法律案件，若沒錢委任
      律師，乙○○乃找甲○○等人幫忙，擔任印尼在台勞工之
      法律諮詢顧問，而丁○○、丙○○案發時為在台印尼外勞
      ，前因在台涉及法律案件，乃委任被告甲○○為渠等為附
      表一、二所示之辦理訴訟事件行為乙節，業據被告甲○○
      供承不諱，核與證人乙○○審理時證述相符（見本院卷一
      35頁以下），並據證人丁○○、丙○○於偵訊中證述明確
      （見98年度他字第4370號卷第44頁以下、第51頁以下），
      且有刑事再審聲請狀、刑事再審補充新證據及理由狀、刑
      事告訴狀、刑事委任狀、委任聲明書、98年6月10日偵訊
      筆錄、刑事陳報及調查證據聲請狀、刑事附帶民事起訴狀
      、刑事補充理由及調查證據聲請狀在卷可稽（見98年度他
      字第4370號卷第1至21頁、98年度他字第8264號卷第7至9
      頁、27至29頁），應堪認定。
（二）按刑法第157條第1項之所謂「訴訟」及律師法第48條第1
      項所謂「訴訟事件」，一般指民事訴訟、刑事訴訟及行政
      訴訟而言，而所謂之刑事訴訟，應非單指具體刑事案件繫
      屬法院後之各審刑事審判事件，而及於起訴前告訴階段（
      如撰寫告訴狀，擔任告訴代理人，發動偵查程序等），否
      則將無法達立法規範之目的。從而，被告甲○○前開為附
      表所示之行為內容，自屬上開刑法及律師法所謂之「訴訟
      事件」，先予敘明。
（三）關於被告甲○○是否有意圖營利而辦理丁○○之訴訟事件
      乙節，證人丁○○固於偵訊中證稱：甲○○幫伊寫狀紙還
      有開庭，甲○○在開庭前向伊拿6000元云云（見98年度他
      字第4370號卷第第52頁以下）。惟查，(1)證人丁○○於偵
      訊中復證稱：係安置中心的負責人說甲○○要向伊收6000
      元，但伊不知道甲○○有沒有收到等語（見98年度他字第
      4370號卷第第52頁以下），其於審理時亦到庭證稱：被告
      幫伊處理案子，並沒有提到要錢，係印尼安置中心主任乙○○在其峇里村餐廳跟伊要6000元說要給甲○○，當時甲○○不在場，但當時伊還沒有發薪水，所以乙○○跟伊說
      要先幫伊墊6000元，等伊發薪水的時候，再把錢還給乙○○，後來伊在某個星期日中午在峇里村餐廳，伊有把6000
      元給乙○○，當時甲○○也不在場，至於甲○○有無跟乙○○這樣講，以及乙○○是否將錢交給甲○○伊並不知道
      。但甲○○幫伊接這個案子以來，並沒有直接跟伊要過錢
      等語（見本院卷二第33至34頁）。由上開證詞，僅能證明
      係乙○○向丁○○要辦理訴訟之費用，而丁○○亦交付現
      金給乙○○，過程中甲○○均未在場。此外，並無積極證
      據證明乙○○與被告甲○○有共同之犯意聯絡，而由乙○○負責向印尼外勞收取費用之事實，準此，並不能排除係
      乙○○假冒甲○○名義向丁○○收取訴訟相關費用。(2)證
      人乙○○固於審理時證稱：伊並沒跟丁○○拿過6000 元
      說要給甲○○等語（見本院卷第36頁）。而關於究竟乙○○是否有向丁○○稱拿6000元要給被告甲○○乙節？證人
      乙○○、丁○○上開之證詞互相矛盾，惟不論何人所述為
      真，均尚難執此證明被告甲○○確有向丁○○收取訴訟相
      關費用，是證人乙○○此部分之證詞，尚難作為不利於被
      告甲○○之認定。(3)被告甲○○復辯稱除簡單幾個單字外
      ，伊並不會印尼文等語，此核與證人丁○○於審理時復證
      稱：伊會一點點中文，但與甲○○討論案情時，係透過乙○○之翻譯等語（見本院卷第34頁背面）相符，並據與證
      人乙○○到庭證稱：伊本身會印尼文，甲○○與丁○○溝
      通時係經過伊翻譯等語明確（見本院卷第37頁）。準此，
      被告甲○○與丁○○溝通、討論案情時，既然均需透過乙○○翻譯，足認被告甲○○無法直接以中文或印尼文與丁○○溝通。從而，尚難認被告甲○○有直接向丁○○收取
      6000元作為處理訴訟案件之費用，應堪認定。(4)綜上，根
      據證人丁○○之上開證述，可知並非係被告甲○○本人向
      其要處理訴訟之費用，且並無證據證明乙○○係經甲○○
      授意下向丁○○收取該費用，佐以被告甲○○與丁○○溝
      通時，尚需透過翻譯為之，尚難認被告可以中文或印尼語
      逕行向丁○○要求處理訴訟之費用甚明。是此部分尚難認
      被告甲○○有何意圖營利（漁利），而處理訴訟事件之行
      為。
（四）關於被告甲○○是否有意圖營利而辦理丙○○之訴訟事件
      乙節，證人丙○○固於偵訊中證稱：甲○○剛開始接案件
      時並沒有說要收取費用，但後面用電話聯絡或每次見面時
      ，甲○○都會說若因案件有拿到賠償的話，我們一人一半
      云云（見98年度他字第4370號卷第第45頁以下）。惟查，
      (1)證人丙○○已出境乙節，有駐臺北印尼經濟貿易代表處
      99年5月21日函在卷可稽（見本院卷一第385頁）。檢察官
      審理時雖聲請傳喚證人丙○○到庭作證，惟檢察官迄至辯
      論終結止，均未依刑事訴訟法第163條之1規定提出丙○○
      目前之所在國家及其住居所供本院傳喚，而遍觀全卷，亦
      無記載丙○○可能之國外住居所，致本院不能調查，爰依
      刑事訴訟法第163條之2規定，駁回其調查證據之聲請。準
      此，本院僅能就現存之證據資料，判斷事實之真偽，合先
      敘明。(2)證人丙○○上開偵訊中之證述，僅係單一證人之
      指述，不僅無其他補強證據佐證，且究竟被告係在何時、
      何地、以何種語言要求收取處理訴訟費用？是否係甲○○
      本人或他人以甲○○名義要求收取費用等？均不無疑義，
      尚有瑕疵可指。(3)又證人乙○○於審理時證稱：丙○○的
      案件是由伊去找甲○○來協助處理，丙○○會說一點點中
      文，又丙○○在安置中心向甲○○諮詢案件時，伊幫忙翻
      譯好幾次，一部份她自己可以聽的懂，一部份要伊翻譯等
      語（見本院卷第37頁）。本院審酌丙○○係印尼外勞，其
      與甲○○案件諮詢及受偵訊時，均須透過翻譯始得為之，
      足見其中文尚難達直接溝通之程度，則被告甲○○是否得
      以中文或印尼語與丙○○溝通並說出「案件將來拿到賠償
      的話，賠償金一人一半」，均不無疑義。(4)綜上，尚難僅
      憑證人丙○○單一而有瑕疵之指述，遽認被告甲○○有何
      意圖營利（漁利），而處理訴訟案件之行為。
（五）此外，證人乙○○於審理時復證稱：被告甲○○幫忙處理
      印尼勞工的訴訟事件，都不收取費用等語（見本院卷第37
      頁）。而證人即印尼外勞KARMILAH於偵訊中亦證稱：伊因
      有法律案件經由安置中心負責人「莉莉」介紹認識被告甲○○，他幫忙伊處理訴訟案件，包括寫狀子，但甲○○並
      沒有向伊收取費用等語（見98年度他字第4370號卷第第52
      頁以下）。由此足見，被告甲○○並非為收取費用，而處
      理印尼外勞訴訟案件，亦可認定。
（六）綜上，檢察官所舉之證據，並不足以證明被告甲○○確有
      意圖營利而辦理丁○○、丙○○之上開訴訟事件，從而，
      被告甲○○辯稱並無收取費用乙節，應可採信。
六、綜上所述，本件公訴人所所提出之證據，尚未達到通常一般
    人均不致有所懷疑而得確信其為真實之程度，本院尚無從形
    成被告有罪之確信。此外，本院復查無其他積極證據足認被
    告涉有公訴人所指犯行，揆諸首揭說明，即不能證明被告犯
    罪，自應諭知被告無罪之判決。
據上論斷，應依刑事訴訟法第301條第1項，判決如主文。
本案經檢察官文家倩到庭執行職務。
中    華    民    國    99    年    7    月     19    日
                  刑事第十一庭  法  官  顧正德
上正本證明與原本無異。
如不服本判決應於收受送達後10日內向本院提出上訴書狀，並應
敘述具體理由；其未敘述上訴理由者，應於上訴期間屆滿後20日
內向本院補提理由書（均須按他造當事人之人數附繕本）「切勿
逕送上級法院」。
                                書記官  郭錦賢
中    華    民    國    99    年    7     月    26    日
附表一：被告為丁○○（TUMIYATI）辦理訴訟事件之相關行為
┌────────┬────────────┬──────┐
│  院、檢 名 稱  │     行  為  內  容     │  日    期  │
├────────┼────────────┼──────┤
│臺灣桃園地方法院│撰寫刑事再審聲請狀      │98年5月12日 │
├────────┼────────────┼──────┤
│臺灣桃園地方法院│撰寫刑事再審補充新證據及│98年5月15日 │
│                │理由狀                  │            │
└────────┴────────────┴──────┘
附表二：被告為丙○○（HANDAYANI）辦理訴訟事件之相關行為
┌────────┬────────────┬──────┐
│  院、檢 名 稱  │     行  為  內  容     │  日    期  │
├────────┼────────────┼──────┤
│臺灣臺北地方法院│撰寫刑事告訴狀          │98年5月4日  │
│檢察署          ├────────────┼──────┤
│                │以告訴代理人身分出偵查庭│98年6月10日 │
│                ├────────────┼──────┤
│                │撰寫刑事陳報及調查證據聲│98年6月15日 │
│                │請狀                    │（起訴書誤載│
│                │（起訴書誤載為刑事陳情狀│為98年6月17 │
│                │）                      │日）        │
├────────┼────────────┼──────┤
│臺灣臺北地方法院│撰寫刑事附帶民事起訴狀  │98年5月4日  │
│                ├────────────┼──────┤
│                │撰寫刑事補充理由及調查證│98年5月4日  │
│                │據聲請狀                │            │
└────────┴────────────┴──────┘

司法院資訊處製作；財團法人民間司法改革基金會備份。
